臺灣高等法院民事判決
109年度上易字第1236號
上  訴  人  王靜茹  
訴訟代理人  程昱菁律師                      
被  上訴人  張二麟  

上列當事人間請求借名登記返還事件，上訴人對於中華民國109
年8月26日臺灣宜蘭地方法院109年度訴字第354號第一審判決提
起上訴，本院於110年3月2日言詞辯論終結，判決如下：
    主      文
上訴駁回。
被上訴人應給付上訴人新臺幣貳佰肆拾壹萬壹仟伍佰陸拾玖元，
及其中新臺幣貳佰參拾捌萬壹仟肆佰肆拾捌元自民國一〇九年十
二月九日起至清償日止，按週年利率百分之五計算之利息。
第二審訴訟費用關於上訴部分，由上訴人負擔，關於追加部分，
由被上訴人負擔。
    事實及理由
壹、程序部分：
一、按於第二審為訴之變更或追加，非經他造同意，不得為之，
    但請求之基礎事實同一、擴張或減縮應受判決事項之聲明者
    ，不在此限，民事訴訟法第446條第1項、第255條第1項第2
    款、第3款定有明文。查上訴人以借名登記終止為由，依民
    法第767條規定，請求被上訴人將附表所示之不動產（下稱
    系爭不動產）移轉登記至其名下。嗣於本院以被上訴人於借
    名登記終止後給付不能，致其受有損害為由，追加依民法第
    179條、第184條第1項前段或第226條第1項之規定，備位請
    求被上訴人給付上訴人新臺幣(下同）238萬1,448元，及自
    民事變更上訴聲明暨調查證據聲請狀繕本送達翌日即民國10
    9年12月9日起迄清償日止，按週年利率5％計算之利息（見本
    院卷43-47、57、73頁），嗣擴張請求金額為241萬1,569元
    （見本院卷第209頁）。上訴人追加備位之訴，依其主張係
    本於其將系爭不動產借名登記在被上訴人名下之基礎事實，
    追加後擴張請求，則係擴張應受判決事項之聲明，揆諸前開
    說明，均應予准許。
二、被上訴人經合法通知，未於言詞辯論期日到場，核無民事訴
    訟法第386條所列各款情形之一，爰依上訴人之聲請，由其
    一造辯論而為判決。
貳、實體部分：
一、上訴人主張：伊因被上訴人得申辦青年安心成家購屋優惠貸
    款（下稱系爭貸款），而將所購系爭不動產借名登記於其名
    下，伊保管不動產所有權狀，並在該處經營王靜茹拼布屋而
    自行管理使用，及繳納系爭貸款本息，迄今計241萬1,569元
    。伊業以起訴狀繕本之送達終止借名登記關係，其即應移轉
    系爭不動產所有權，致系爭不動產雖為第三人假扣押，但依
    終局執行優越原則、普通債權平等原則，伊仍應得請求被上
    訴人為移轉登記。爰依民法第767條第1項前段規定，提起本
    訴，並聲明：被上訴人應將系爭不動產移轉登記與上訴人。
    如其給付不能，伊受有241萬1,569元之損害，其則受有同額
    利益。爰追加依民法第179條、第184條第1項前段或第226條
    第1項規定，備位聲明：被上訴人給付上訴人241萬1,569元
    ，及其中238萬1,448元自109年12月9日起迄清償日止，按週
    年利率5％計算之利息等語。
二、被上訴人則陳述：伊對上訴人先位之主張不爭執，同意將系
    爭不動產返還予上訴人等語。
三、原審駁回上訴人之訴，上訴人不服提起上訴，上訴聲明：㈠
    原判決廢棄。㈡被上訴人應將系爭不動產移轉登記與上訴人
    。並追加備位聲明：被上訴人應給付上訴人241萬1,569元，
    及其中238萬1,448元自109年12月9日起迄清償日止，按週年
    利率5％計算之利息。
四、上訴人主張兩造成立借名登記契約，且此已經其終止，其得
    依民法第767條第1項前段規定，請求被上訴人移轉系爭不動
    產；縱否，其得依民法第179條、第184條第1項前段或第226
    條第1項請求被上訴人給付241萬1,569元本息。茲就上開先
    備位請求是否有理由？審酌如下：
　㈠上訴人依民法第767條第1項前段規定，請求被上訴人將系爭
    不動產移轉登記予上訴人，有無理由？
　⒈按土地登記規則第141條第1項規定：「土地經辦理查封、假
    扣押、假處分、暫時處分、破產登記或因法院裁定而為清算
    登記後，未為塗銷前，登記機關應停止與其權利有關之新登
    記。但有下列情形之一為登記者，不在此限：一、徵收、區
    段徵收或照價收買。二、依法院確定判決申請移轉、設定或
    塗銷登記之權利人為原假處分登記之債權人。三、公同共有
    繼承。四、其他無礙禁止處分之登記」。又債務人給付不能
    ，以事實審法院裁判時為準，如事實審法院言詞辯論終結時
    ，債務人處於給付不能之狀態，縱其不能之情形，將來或可
    除去，仍難謂非給付不能。又土地經辦理查封、假扣押、假
    處分、暫時處分、破產登記或因法院裁定而為清算登記後，
    未為塗銷前，除有土地登記規則第141條第1項所定各款情形
    外，登記機關應停止與其權利有關之新登記，是對該不動產
    相關權利登記之請求，即處於給付不能之狀態，法院自不得
    命相關權利之登記（最高法院109年度台上字第1913號判決
    參照）。
　⒉經查，上訴人主張其與被上訴人就系爭不動產成立借名登記
    法律關係且已終止乙節，為被上訴人所不爭執；且上訴人在
    系爭不動產經營王靜茹拼布屋，繳納系爭貸款本息等事，有
    宜蘭縣政府100年8月26日府旅商字第0000000000號函、商業
    登記抄本、臉書網頁列印紙、被上訴人永豐銀行存摺封面暨
    內頁明細、永豐銀行登錄單可稽（見原審卷第33-82頁）。
    足見上訴人前開主張，應為可採。惟系爭不動產因訴外人三
    創數位股份有限公司（下稱三創公司）執假扣押裁定聲請強
    制執行，為原法院於103年9月4日以宜院平103司執全助速字
    第63號函為假扣押查封登記，迄至本院言詞辯論期日均未經
    撤銷乙節，有土地建物查詢資料可證（見本院卷第112-113
    、205頁）。系爭不動產既已查封，被上訴人依法不得辦理
    所有權移轉登記，而處於給付不能之狀態，本院亦不得命相
    關權利之登記，上訴人自無從依民法第767條第1項前段規定
    ，請求被上訴人將系爭不動產移轉登記予其。
　⒊上訴人雖據最高法院74年度台上字第341號判決、101年度台
    抗字第483號裁定主張本件為強制處分競合問題，依終局執
    行優越原則，其如獲勝訴判決確定，仍可強制執行；且其與
    假扣押債權人均係被上訴人之普通債權人，依法應立於平等
    地位，倘假扣押債權人僅需透過假扣押查封之程序，即可於
    終局執行前排除非金錢債權之債權人主張，應已違背普通債
    權平等原則，故其得請求被上訴人移轉系爭不動產所有權云
    云。惟土地登記規則第141條第1項業已規定不動產一經查封
    登記，於塗銷前，除有該條所定事由（如：依法院確定判決
    申請移轉、設定或塗銷登記之權利人限於為原假處分登記之
    債權人）外，地政機關應停止新登記，前經論及，被上訴人
    之給付不能乃係因法令規定所致，與強制執行無涉。且前揭
    裁判係就假扣押與假處分執行之競合，依我國兼採查封及終
    局執行優越原則所為論述，與當事人是否於事實審言詞辯論
    終結時陷於給付不能，法院得否為命移轉登記之判決等事，
    乃屬二事，無從比附援引以為適用。是上訴人主張難認有理
    。
　⒋從而，上訴人依民法第767條第1項中段規定，主張被上訴人
    應將系爭不動產移轉登記與其，為無理由。
  ㈡上訴人依民法第179條、第184條第1項前段或第226條第1項請
    求被上訴人給付241萬1,569元本息，是否有據？
    按因可歸責於債務人之事由，致給付不能者，債權人得請求
    賠償損害。民法第226條第1項定有明文。經查，上訴人業已
    終止借名登記契約，前經認定，被上訴人依借名登記契約終
    止後之法律關係，自負有將系爭不動產移轉登記予上訴人之
    義務。惟系爭不動產現由被上訴人之債權人查封而給付不能
    以致未能履行，被上訴人應有可歸責事由。又上訴人主張已
    給付之系爭貸款本息為241萬1,569元乙節，有永豐銀行金融
    資料查詢回覆函、永豐銀行登錄單（見本院卷第53、216-21
    7頁）為證，其主張因可歸責於被上訴人之事由所致給付不
    能，而受有相當於為系爭貸款支出241萬1,569元之損害等語
    ，應屬有據。是上訴人依民法第226條第1項規定，請求被上
    訴人給付241萬1,569元，為有理由。此既有理由，其依民法
    第179條、第184條第1項前段規定請求是否有理由，即無論
    述必要，併此敘明。
五、綜上所述，上訴人依民法第767條第1項前段之規定，請求被
    上訴人應將系爭不動產移轉登記與上訴人，非屬正當，不應
    准許。從而原審所為上訴人敗訴之判決，並無不合。上訴論
    旨指摘原判決不當，求予廢棄改判，為無理由，應駁回其上
    訴。上訴人追加依民法第226條第1項規定，請求被上訴人給
    付241萬1,569元，及其中238萬1,448元自民事變更上訴聲明
    暨調查證據聲請狀繕本送達翌日即109年12月9日（國內快捷
    /掛號/包裹查詢結果，見本院卷第63頁）起迄清償日止，按
    週年利率5％計算之利息，為有理由，應予准許。
六、本件事證已臻明確，兩造其餘之攻擊或防禦方法及所用之證
    據，經本院斟酌後，認為均不足以影響本判決之結果，爰不
    逐一論列，附此敘明。
七、據上論結，本件上訴為無理由，追加之訴為有理由，依民事
    訴訟法第449條第1項、第78條、第463條、第385條第1項前
    段，判決如主文。　　
中　　華　　民　　國　　110 　年　　3 　　月　　16　　日
                  民事第十一庭  
                        審判長法  官  李慈惠
                              法  官  謝永昌
                              法  官  趙雪瑛
正本係照原本作成。
如不服本判決，應於收受送達後20日內向本院提出上訴書狀，其
未表明上訴理由者，應於提出上訴後20日內向本院補提理由書狀
（均須按他造當事人之人數附繕本）上訴時應提出委任律師或具
有律師資格之人之委任狀；委任有律師資格者，另應附具律師資
格證書及釋明委任人與受任人有民事訴訟法第466條之1第1項但
書或第2項所定關係之釋明文書影本。如委任律師提起上訴者，
應一併繳納上訴審裁判費。
中　　華　　民　　國　　110 　年　　3 　　月　　16　　日
　　　　　　　　　　　　　    書記官  郭晋良